【裁判字號】    98,建,19
【裁判日期】    980406
【裁判案由】    返還不當得利
【裁判全文】
臺灣臺北地方法院民事判決                98年度建字第19號
原      告  三普營造工程股份有限公司
法定代理人  甲○○
訴訟代理人  陳舜銘律師
被      告  內政部營建署
法定代理人  乙○○
訴訟代理人  謝家健律師
上列當事人間請求返還不當得利事件，本院於中華民國98年3月
23日言詞辯論終結，判決如下：
    主  文
原告之訴駁回。
訴訟費用由原告負擔。
    事  實  及  理  由
一、原告起訴主張：
  (一)原告所承包之台北都會區○○○○道路台北縣側建設計畫工
    程三重市○○○路至中興橋段 (第二標)( 以下簡稱系爭工程)
    工程，原由國開營造股份有限公司（以下簡稱國開公司)得
    標，嗣因其財務困難，被告同意由原告繼續履約完成及保固
    ，並於91年12月27日簽訂施工履約協議書，此有營建署與三
    普營造施工履約協議書影本可憑。原告於94年1月26日完成
    該工程，並經被告正式驗收在案，惟原告屢次請求被告退回
    暫扣鋼鈑樑款24,071,0 59元；被告皆不願返還，獲有不當
    之利益，爰依民法第179條請求被告給付24,071,059元。茲
    詳述如下：
  (二)被告與國開公司間所簽訂之工程契約於91年6月24日已合意
    終止，原告對於已終止之契約自無承受之可能，兩造於91年
    12月27日所締結「台北都會區○○○○道路台北縣側建設計
    畫工程三重市○○○路至中興橋段 (第二標)施工履約協議
    書」 (以下簡稱施工協議書)應為新契約，而非承受原承攬
    契約，此由施工協議書第1條、第5條可証；原告接手工程之
    後，亦與中國農民銀行重新簽約，出具保證書予被告作為履
    約保證金。至於原告完工後所受領之保證金，乃因該工程由
    國開公司所施作之部分，亦由原告負保固責任，原告自有權
    領取該保證金，被告以此認定兩造所簽訂之施工協議書，僅
    為契約主體之變更，實為謬誤。
  (三)被告又辯稱原告未依契約規定程序即將鋼板樑移往第三地製
    造，但原告於施作鋼鈑樑工程時，使用國開營造所訂購之鋼
    鈑樑成品，該鋼鈑樑成品係由國開營造之鋼構協力廠商士鼎
    鋼鐵股份有限公司（以下簡稱士鼎公司）自日本及韓國訂購
    鋼鈑材料，直接送往該公司位於國外工廠加工，並依該工程
    所附鋼橋施工規範之要求，製成該工程中「鋼鈑樑鋼鈑製作
    及裁切」乙項B03段、B04段及B13段之鋼鈑樑成品，該鋼鈑
    樑成品分別於91年4月15日、92年8月29日經高雄市結構工程
    工業技師公會及，台北市土木技師公會檢驗為合格，足見
    B03、B04、B13段鋼鈑樑之施工均依設計圖說施工，且所用
    之材料亦符合鋼橋施工規範，被告以投標須知補充規定第42
    條規定主張就前述工程項目中焊接、整修及工廠機具費用不
    予計價，再處三倍罰款，於法未合。且被告要求必須經公證
    單位或專家會同辦理成品鋼材焊道等各項檢驗及試驗，經評
    估安全後始得進場，但於會驗當日又無故未派員到場，致台
    北市土木技師公會僅能先行了解鋼樑存放位置，而無從辦理
    會驗。
  (四)又被告於91年4月26日召開協調會議（以下簡稱協調會議）
    決議事項第(三)點及第(五)點，關於鋼鈑樑價款扣減50.5%減價
    收受、承商及鋼構協力廠商均同意此項減價收受及補驗程序
    等記載，原告主張於協調會議時，國開公司與士鼎公司曾有
    反對，但未記載於會議記錄。縱使上開決議事項確為國開公
    司所同意，原告91年12月才接手工程，不知有協調會議，更
    遑論參與該會議，前手與被告間於協調會議中所為之會議記
    錄並未移交原告，被告應於與原告簽訂施工履約協議書時告
    知，甚且應簽訂同意減價收受承諾書。兩造間既無上開約定
    ，被告課扣該鋼鈑樑款24,071,059元，未於正式合格驗收後
    退還原告顯為無據。
  (五)被告另抗辯本件報酬請求權已罹於時效云云，被告於原告請
    求報酬時，均承認50.5％之鋼鈑樑工程價款確實存在，但由
    被告挪去扣抵。被告既承認該項工程價款存在，依民法第12
    9條第1項第2 款規定自因其數次承認之行為，而分別中斷並
    重行起算，被告最後為承認行為之時間點係96年3月9日，而
    本件訴訟之原告起訴日期乃為97年10月2 日，並未逾二年之
    時效，故被告所為之時效抗辯，依法即屬無據。
  (六)爰伊不當得利之法律關係提起本件訴訟，並聲明：1.被告應
    給付原告24,071,059元及自本起訴狀繕本送達之翌日起至清
    償之日止，按年息5％計算之利息。2.訴訟費用由被告負擔
    。
二、被告則以：
  (一)本件兩造於91年12月簽訂施工協議書，依該契約第1條、第
    6條規定可知，原告為承受國開公司之工程契約關係；且原
    告於完成全部工程後，即領取國開公司所繳納之工程保固保
    證金14,760,744元，可證明其為接續原契約承攬人即國開公
    司之當事人地位，並非與被告間另行成立新的契約關係甚明
    ，原告即應受被告與國開營造間減價扣款決議之約束，被告
    否認有鋼鈑價款存在之事實。
  (二)且91年4月26日召開協調會議之時，現於原告公司任職之侯
    英腆、曾佑金曾參與會議，原告對於該次會議及達成之決議
    ，無諉為不知之理，其顯然亦同意扣款。故被告依投標須知
    補充規定第42條及政府採購法之相關規定，扣減鋼鈑樑工程
    價款50.50%，自屬有法律上之原因，原告自無依不當得利之
    規定請求返還之餘地；且若被告扣款為無理由，則原告亦應
    依約請求給付價金，而非按不當得利請求。
  (三)況本件工程於94年1月26日已正式驗收完成，原告若對扣減
    鋼鈑樑工程價款50.50%部分存有疑義，即應於2年內請求，
    原告遲至97年10月2日始起訴請求承攬報酬，依民法第127條
    原告之請求權已罹時效而消滅。並聲明：1.原告之訴駁回。
    2.如受不利判決，請准被告提供擔保免受假執行。3.訴訟費
    用由原告負擔。
三、兩造不爭執事項：
  (一)「台北都會區○○○○道路台北縣側建設計畫工程-三重市
    ○○○路至中興橋段 (第二標)」於民國88年6月由前台灣省
    政府住宅及都市發展處發包，並由國開公司得標，精省後系
    爭工程改由被告主辦。
  (二)系爭工程B03、B04、B13區段之鋼鈑樑，因國開公司未依契
    約規定程序報驗即移往第三地製造，國開公司與被告乃於91
    年4月26日召開協調會議，會中決議被告對於該批鋼鈑樑扣
    減50.5%價款 (即24,071,059元)後減價收受。
  (三))嗣因國開公司發生財務困難，無力繼續施作系爭工程，乃
    由原告繼續履約，兩造並於91年12月簽訂原證2之施工履約
    協議書。
  (四)原告接手系爭工程後依約施工，並於94年1月26日經被告正
    式驗收合格
四、本件爭點略以：(一)原告是否應受系爭決議之拘束? (二)原告是
    否有權依民法第179條規定，請求被告返還扣減之款項? (三)
    如原告有權請求，被告得否主張時效抗辯，拒絕給付? 經查
    ：
（一）兩造與履約保證銀行即中國農民銀行營業部於91年12月27
      日所締結之施工協議書係記載，被告同意將原國開公司承
      建之系爭工程交由原告繼續履約完成及保固，全文僅6條，
      其中第1條約定「乙方（即原告）遵守本工程原契約（契
      約編號：00-0000-00000)各項規定，就本工程未完成部分
      完成履約及全部保固」，第2條約定「本協議書所定條款
      優於原契約書條款」，第3條約定撥款帳號，第4條約定「
      本工程工期依相關規定核辦」，第5條約定「乙方於接辦
      本工程前之保管責任由國開營造股份有限公司負責，接辦
      後全部工程之保管、保固等由乙方負責」，第6條約定「
      履約保證銀行之保證責任及額度依原契約規定繼續執行」
      ，此有施工履約協議書在卷可稽。系爭工程之契約總價為
      1,374,160,000元，共計付款11次，且自第4次付款起即係
      在92年原告承接系爭工程以後，有工程契約、工程結算驗
      收證明書在卷可佐。以系爭工程總價之鉅，以及原告接手
      後仍佔系爭工程款項之絕大部分等情，對照上開履約協議
      書內容之簡略，以及施工協議書第1條即約定原告應遵守
      原契約各項規定，第4條就工期亦僅略稱依「相關規定」
      辦理，並未另行規定等節觀之，兩造顯係以原工程契約之
      相關規定逕行引為兩造間之約定，除施工協議書另有約定
      者外，均依被告與國開公司間之原約定辦理，並無另行議
      定承攬約款之意，否則，兩造當就系爭工程之施作、工期
      、計價、驗收、保固等事項另行成立更詳細之約定，並且
      對前後手間之權利歸屬、責任切割詳為約定，不致僅以寥
      寥6條，內容簡略，甚至無一語提及價金、驗收、施作項
      目等極基本而重要之事項之施工協議書決定高達十餘億之
      工程後續進行。況且，原告係於國開公司無力完成之狀況
      下接手，系爭工程並未重行發包，各項工程計價、請款、
      驗收、工期等均接續進行，益見兩造就原告接手系爭工程
      係以延續國開公司工作之性質視之。再觀工程結算驗收證
      明書係將國開公司施作部分與原告施作部分均視為一整體
      ，並未加以區分（按開工日期為88年9月19日、竣工日期
      93年7月22日、付款11次中第1至3次為89年間，第4次以後
      為92年至94年，契約金額1,374,160,000元，結算總價
      1,521,258,727元），以及就原由國開公司繳納之保固金
      ，原告亦自陳「因為國開所施作的工程也是由原告負保固
      責任，所以1400多萬的保固金原告當然有權領取」等語（
      本院98年1月15日言詞辯論筆錄），更足佐證兩造間之真
      意係由原告承繼國開公司於系爭工程契約之地位，繼續將
      系爭工程施作完成，而非重行議約、議價，選擇性適用被
      告與國開公司間原有約定。國開公司自88年6月簽約、88
      年9月19日開工，迄原告91年12月與原告簽訂施工協議書
      接手系爭工程，期間亦歷時二年餘，依工程實務，施工期
      間因應工地狀況、實際需求等，業主與包商就工程施作另
      有指示、變更、協議者，所在多有，亦為原告所得預期，
      兩造於簽訂施工協議書時，雖未就此部分予以明文約定，
      然既無特別明文排除，揆諸上開各項情事，應認為此部分
      亦在繼續沿用之範圍內，較符合兩造簽訂施工協議書時之
      真意，否則若僅因漏未將某項變更一一告知原告，即認為
      該項變更無效，須回歸原契約約定，反而對工程之延續造
      成困擾，亦違背原告係接手施作之本旨，是以被告與國開
      公司間各項約定，無論係有利於業主或承攬人之變更、是
      否明文於工程契約中，於原告接手後均應繼續適用，不問
      原告就各該約定有無參與、是否知情，均對原告發生拘束
      力。
（二）就鋼鈑樑未依工程契約規定程序報驗部分，被告與國開公
      司曾於91年4月26日召開系爭工程B03、B04及B13鋼鈑樑處
      理會議，決議對於該批鋼鈑樑價款扣減該批鋼鈑樑50.5%
      減價收受，承商及鋼構協力廠商均同意按此減價收受及補
      驗程序辦理，此有B03、B04及B13鋼鈑樑處理會議記錄在
      卷可稽，此一協議屬被告與國開公司就系爭工程契約所合
      意成立之變更，揆諸上開說明，雖未明文訂入工程契約或
      施工協議書內，對原告仍有拘束力，是以兩造間承攬契約
      就此部分價款及驗收程序之約定業已因上開會議決議而變
      更，則被告依此變更後之約定扣減該批鋼鈑樑50.5%之價
      金，並無不合，被告該部分給付義務之減免具有法律上原
      因，是以原告依不當得利之規定請求被告給付該部分扣減
      之價款24,071,059元並加計遲延利息，即屬無據。
（三）況且，縱如原告所述，被告與國開公司間之減價協議對原
      告並無拘束力，依施工協議書，兩造間之權利義務應依原
      工程契約之約定辦理，則被告應於國開公司或原告依約完
      成該部分鋼鈑樑工程後，依原約定價額付款，是以若減價
      決議於兩造間並無適用，則被告依工程契約應負之給付價
      款義務自始不因該減價協議而減免，原告仍得依契約請求
      該部分未付款項，易言之，若減價協議不拘束原告，被告
      之付款義務則始終未減免，被告亦未受有付款義務減少之
      利益，自無不當得利之可言。綜上，縱被告與國開公司間
      之減價協議對原告並無拘束力，亦僅生原告是否得依兩造
      間承攬契約（援用被告與國開公司間工程契約內容）請求
      被告給付該部分未付款之問題而已，不發生被告無法律上
      原因受有付款義務減免之情況，從而，原告依不當得利之
      規定請求被告給付該部分扣減之價款24,071,059元並加計
      遲延利息，仍無理由。
五、綜上所述，原告依不當得利之規定請求被告給付24,071,059
    元並加計遲延利息，為無理由，應予駁回。
六、因本案事證已臻明確，兩造其餘主張陳述及所提之證據，均
    毋庸再予審酌，附此敘明。
七、據上論結：原告之訴為無理由，並依民事訴訟法第七十八條
    判決如主文。
中    華    民    國    98    年    4    月    6    日
                  民事第三庭    法  官  陳怡雯
以上正本係照原本作成。
如對本判決上訴，須於判決送達後20日內向本院提出上訴狀。
中    華    民    國    98    年    4    月    6    日
                                書記官  陳黎諭


司法院資訊處製作；財團法人民間司法改革基金會備份。
